臺灣高等法院臺南分院刑事判決　　　　　　　九十一年度上易字第五七號　　Ｃ
　　　上　訴　人
　　　即自訴人　　丙○○○
　　　被　　　告　乙　○　○
右上訴人因被告等詐欺案件，不服臺灣臺南地方法院中華民國九十一年四月三日第一
審判決（九十一年度自字第二一號），提起上訴，本院判決如左：
      主      文
上訴駁回。
      理      由
一、自訴意旨略以：被告甲○○於民國（下同）八十五年間持以被告乙○○為發票人
    ，票載日發票日八十五年八月七日，面額為新台幣（下同）二十萬元，票號ＣＸ
    Ａ0000000之支票向上訴人即自訴人借錢，蓋甲○○於八十三年至八十四
    年間已有積欠合會會款六十一萬元均未能清償，故若甲○○不能提出擔保或保證
    人，自訴人實不可能會借錢給甲○○，因之甲○○持乙○○之支票，並謂若不能
    清償，乙○○會負責。自訴人信乙○○既開出支票給甲○○持來借款，應有擔保
    之意思，遂陷於錯誤，交付二十萬元給甲○○。嗣該支票屆期前甲○○即告知自
    訴人，乙○○的票已拒絕往來了，提示也領不到錢，給伊一點時間籌錢來還，詎
    一拖即一年，會錢亦未清償，自訴人遂於八十六年六月中前往甲○○住處會帳索
    債，適乙○○返家，自訴人遂說明原委，乙○○說先把帳算一算再談，因自訴人
    與甲○○識字不多，即由乙○○書寫便條載明欠款，當時乙○○確實知道甲○○
    有拿伊的票來向自訴人借錢，也知道自訴人係因乙○○開票給甲○○有為擔保借
    款清償之意思才會借款二十萬元，並說伊會負責。詎嗣後竟全然不認帳，均未清
    償，自訴人迫不得已遂依債務承擔關係向台南地院提起訴訟請求乙○○清償借款
    ，乙○○竟推得一乾二淨，祇說伊僅係受自訴人託付寫會帳便條而已，伊不知道
    甲○○有拿伊的支票借款二十萬元，且說該支票係甲○○擅自簽發的‧‧，致自
    訴人遭法院判決敗訴確定，自訴人遂依其供詞訴究甲○○偽造有價證券罪，乙○
    ○又龜縮不出面，直至再議程序始向承辦檢察官承認伊與甲○○同居二十年，因
    甲○○自己已被拒絕往來，所以伊有授權甲○○以其名義簽發支票，此有處分書
    內容可稽。似此，乙○○與甲○○既是同居二十年且育有子女，共同生活密切程
    度直與夫妻無異，且明知甲○○已遭拒絕往來既無付款能力亦無法使用支票，乙
    ○○自己亦無清償票款意願及能力，竟將自己之支票簿及印鑑提供甲○○作為信
    用擴張之施詐工具；且既誼屬夫妻之親密關係，又豈會不知甲○○有借款二十萬
    元之事，而甲○○自己早遭拒絕往來，且另積欠自訴人六十一萬元之會錢未給，
    其無給付能力應是確定之事。既知其同居人乙○○無為其債務擔保之意，為向自
    訴人詐騙錢財，既仍佯稱乙○○會負清償責任，以明知不能兌現之支票為工具施
    詐於自訴人騙取二十萬元，致生自訴人損害，嗣後再將倒債責任推給已負債累累
    之甲○○，核甲○○、乙○○二人所為，顯早有共謀，復有施詐行為之分擔，應
    成立共同詐欺取財罪（刑法第三百三十九條第一項）。退步言之，乙○○縱非正
    犯，為其提供自己不能兌現支票予甲○○為施詐工具，亦屬從犯。因認被告乙○
    ○、甲○○涉犯詐欺罪嫌云云。
二、按犯罪事實，應依證據認定之，無證據不得推定其犯罪事實，又不能證明被告犯
    罪者，應諭知無罪之判決，刑事訴訟法第一百五十四條、第三百零一條第一項分
    別定有明文。次按認定不利於被告之事實，須依積極證據，苟積極證據不足為不
    利於被告事實之認定時，即應為有利於被告之認定，更不必有何有利之證據，最
    高法院著有三十年上字第八一六號判例可資參照。另刑法第三百三十九條第一項
    詐欺罪之成立，以意圖為自己或第三人不法所有，以詐術使人將本人或第三人之
    物交付為要件，所謂以詐術使人交付，必須被詐欺人因其詐術而陷於錯誤，若其
    所用方法不能認為詐術，亦不致使人陷於錯誤，即不構成該罪，最高法院四十六
    年台上字第二六○號判例足資參照。再按該條項之詐欺罪，必須行為人自始意圖
    不法所有，以客觀上足以使人陷於錯誤之手段，欺矇被害人使為財物之交付，始
    足當之。又債務人於債之關係成立後，其有未依約定本旨履行者，非盡可予以推
    定其為自始無意給付之詐欺犯罪，而刑事被告依法不負自證無罪之義務，若無積
    極證據足證被告在債之關係發生時，自始即有不法所有之意圖，縱使被告就所負
    債務，惡意違約，不為履行，仍為民事上問題，尚不得僅憑單純債務不履行之狀
    態而推定被告於負債之初即有詐欺之故意。
三、本件自訴人認被告乙○○、甲○○二人涉有前開詐欺犯行，無非以被告甲○○持
    乙○○之支票向其調現，事後拒不返還，並以支票及欠款條作為主要論據。然訊
    據被告乙○○、甲○○二人均堅決否認有不法犯行，甲○○辯稱：「我確實有持
    乙○○之支票向自訴人借錢，當時乙○○的支票及印章均授權我使用，支票上的
    日期及金額也是我填載的，後來因為景氣關係，生意作的不好，才沒有辦法還自
    訴人錢，並無詐欺之犯意」等語；被告乙○○辯稱：「我的支票和印章有交給甲
    ○○使用，不過之前我並不知道甲○○開我的票向自訴人借款之事，對於該支票
    是我的我並無爭執，只是我並沒有向自訴人借款而已，因為我是支票的發票人，
    我願意承擔票據上的責任，我與自訴人從未有金錢往來，我並無詐欺犯行」等語
    。經查：
（一）本件依自訴人所為自訴內容，係被告甲○○持面額新台幣（下同）二十萬元之
      支票一紙向自訴人借款二十萬元，並有支票影本一紙在卷可稽，而甲○○向自
      訴人借款時所交付之支票雖係乙○○所有，然乙○○係借予甲○○無償使用，
      印鑑章並交予甲○○簽發支票，此業據甲○○供述在卷，雖乙○○對於所同意
      甲○○簽發之支票應負兌現之責，然本件係甲○○持乙○○名義之支票向自訴
      人借款，乙○○從未與自訴人間有何金錢往來等情，亦為自訴人所不爭執，按
      本件二十萬元借貸係被告甲○○與自訴人間之金錢借貸關係，乙○○並未向自
      訴人借款，縱使其將支票交甲○○使用，除非自訴人能舉證證明被告乙○○有
      共同借貸行為，或者明知並同意甲○○使用該支票借貸，且於借款之初即有不
      法意圖，否則尚難僅憑乙○○為支票名義人即認其有詐財犯行，而自訴人就此
      並無法舉證以實其說，雖自訴人又提出乙○○所寫之會帳單影本一紙為證，且
      乙○○亦自認該會帳單為伊所寫無誤，然該會帳單上就二十萬元部分僅記載「
      票二十萬元」，並未載明是否為本件自訴人所告之二十萬元支票，且會帳單上
      亦僅記載甲○○，而未將乙○○載為債務人，足見自訴人於會帳之時亦僅認為
      是甲○○向其借款，是自訴人稱被告乙○○有向自訴人施用詐術騙取財物之行
      為，無足採信。
（二）又被告甲○○參加自訴人之互助會已有十幾年之久，甲○○係開設從事製造涼
      被、枕頭及床巾之工廠等情，亦據自訴人陳述在卷，被告甲○○既然與自訴人
      人間有長達十多年之互助會會首、會員關係，則自訴人對於甲○○之經濟及信
      用狀況當甚為熟悉，是本件自訴人所為出借款項行為應係基於對被告甲○○經
      濟、債信情況之瞭解，信賴其應有屆期清償之能力而為財產上之任意處分，顯
      非由於被告甲○○施行欺罔致陷於意思表示不自由而為給付，自難僅因被告甲
      ○○事後無法依約償還借貸款項，即以詐欺罪相繩，且縱令被告甲○○事後未
      依約履行，固屬有違誠信，但民事債務人應依誠實信用原則履行債務，根據一
      般交易常態，乃係當事人間不待積極承諾當然具有可信賴性之事實，除非債務
      人另以不法手段誤導債權人對債信風險之判斷，尚不能因債務人表示必將依約
      履行而謂致債權人陷於錯誤，是本件應屬借貸所生之民事糾葛，與詐欺罪之構
      成要件尚屬有間，不能僅以被告甲○○債信違反之客觀事態，推定被告甲○○
      原有詐欺取財犯意。
四、綜上所述，足見被告乙○○、甲○○並無詐騙自訴人之犯行，此外，復查無其他
    積極證據足證被告二人有詐欺取財之犯行，是被告二人被訴詐欺之罪尚屬不能證
    明。原審以不能證明被告犯罪，諭知被告無罪，核無不合。自訴人上訴意旨指摘
    原判決採證不當，為無理由，應予駁回。
據上論結，應依刑事訴訟法第三百六十八條，判決如主文。
中    華    民    國      九十一      年      六      月      十三      日
                                  臺灣高等法院臺南分院刑事第四庭
                                      審判長法官  陳    義    仲
                                            法官  宋    明  蒼
                                            法官  蔡    崇    義
右正本證明與原本無異。
不得上訴。
                                      法院書記官  李    育    儒
中    華    民    國      九十一      年      六      月     十七       日
